【裁判字號】    89,易,1428
【裁判日期】    890714
【裁判案由】    竊盜等
【裁判全文】
臺灣高雄地方法院刑事判決                        八十九年度易字第一四二八號
    公  訴  人  臺灣高雄地方法院檢察署檢察官
    被      告  乙○○
    選任辯護人  林夙慧
                蔡鴻杰
                樓嘉君
    被      告  丙○○
右列被告等因竊盜等案件，經檢察官提起公訴（八十九年度偵字第一六一一號），本
院判決如左：
    主  文
乙○○竊盜，處有期徒刑肆月，緩刑貳年。
丙○○無罪。
    事  實
一、乙○○係利銓營造有限公司（下稱利銓公司）向經濟部水利處第七河川局承包高
    屏溪大寮堤防工程之現場監工，因上開堤防填高工程需用土方，竟意圖為第三人
    利銓公司不法之所有，基於竊盜之犯意，於民國八十九年一月九日下午一時許，
    利用利銓公司所僱用不知情之丙○○駕駛其所有挖土機（三菱ＭＳ１２０型、機
    號ＰＶＤ─７００、１２─３８０４４Ｘ），在高雄縣大寮鄉高屏溪萬大橋下游
    約一百五十公尺之高屏溪右岸，挖掘出長約二十公尺、寬約三公尺、深約一公尺
    之坑洞，並將挖掘之土方暫置在該坑洞旁，竊取砂石量約六十立方公尺。嗣於同
    （九）日下午四時三十五分許，為警當場查獲。
二、案經經濟部水利處第七河川局會同高雄縣警察局林園分局報請台灣高雄地方法院
    檢察署檢察官偵查起訴。
    理  由
壹、被告乙○○部分：
一、訊據被告乙○○固坦承係利銓公司向經濟部水利處第七河川局承包高屏溪大寮堤
    防工程之現場監工，並於右揭時、地使利銓公司所僱用之被告丙○○挖掘如事實
    欄所述之坑洞，挖掘砂石量約六十立方公尺之事實不諱，惟矢口否認有何竊盜犯
    行，辯稱：利銓公司承攬經濟部水利處第七河川局在萬大橋附近堤防美化工程，
    為使工程進行順利，始於該處挖掘坑洞儲水，以供灑水及洗車之用，且並無將挖
    掘之砂土運出云云。經查：
  (一)被告乙○○確係利銓公司向經濟部水利處第七河川局承包高屏溪大寮堤防工程之
    現場監工，並使利銓公司所僱用被告丙○○挖掘前開坑洞，挖掘砂石量約六十立
方公尺，此為被告乙○○所是認，核與證人即利銓公司負責人洪文光於偵查中證
    述及同案被告丙○○於偵查及本院調查程序中供述情節相符，並有被告乙○○之
    在職證明書乙紙、經濟部水利處第七河川局工程契約書影本乙份，及經濟部水利
    處第七河川局取締違反水利法現場會勘紀錄表、現場照片四張附卷可稽。
  (二)又據被告乙○○於警訊中供稱：伊挖掘高屏溪河床砂石放置於堤防旁掠乾，是要
    做堤防填高工程之用，是伊公司於開工前叫伊得從河床取得砂土作為填高堤防用
    土等語，且利銓公司向經濟部水利處第七河川局承包高屏溪大寮堤防工程之工程
    契約書中，利銓公司所承攬之工程內容為「堤防工八○○公尺、什項工程一全」
    ，有該工程契約書第二條可按，是利銓公司所承攬之工程內容除堤防美化工程外
    ，尚包括堤防工程。準此，被告乙○○本應購買土方以為工程之用，惟卻意圖為
    第三人不法之所有，竊取高屏溪河床砂石，作為堤防填高工程土方之用，是被告
    事後翻異前詞，辯稱：所承攬係堤防美化工程，為使工程進行順利，始於該處挖
    掘坑洞儲水，以供灑水及洗車之用云云，顯係事後飾卸之詞，不足採信。雖據證
    人即現場查獲之員警甲○○於本院調查程序時證述：巡邏時發現被告丙○○正在
    挖土，故前往取締，現場並無卡車，亦未見卡車將砂土運往他處等語，惟此僅能
    證明被告乙○○並未將挖掘之土方載運他處，尚不得據為認定被告乙○○並無竊
    取上開土方之有利證據。
  (三)綜據上情，被告乙○○上開竊盜犯行，應堪認定。
二、核被告乙○○所為，係犯刑法第三百二十條第一項之竊盜罪。被告利用不知情之
    同案被告丙○○，以遂行其竊盜犯行，為間接正犯。爰審酌被告品行尚稱良好，
    因一時貪圖便利，竊取國土以為工程之用，惟所竊取之數量非鉅，但犯後並未直
    承犯情等一切情狀，量處如主文第一項所示之刑，以資懲儆。又被告前未曾受有
    期徒刑以上刑之宣告，有台灣高等法院被告全國前案紀錄表可按，其因一時失慮
    ，偶罹刑典，經本件偵審程序及此刑之宣告後，應知警惕，而無再犯之虞，本院
    認前開所宣告之刑，以暫不執行為適當，併宣告緩刑二年，以啟自新。
三、本件公訴意旨雖認：被告乙○○為自己或第三人不法所有之意圖，未經申請許可
    ，違反水利法禁止之規定，擅自在高雄縣大寮鄉高屏溪、萬大橋下游一百五十公
    尺處，河川行水區挖掘坑洞，盜取砂石、土方約六十立方公尺，因而造成河川行
    水區內之國土損害，致妨礙主管機關對於河川之管理及保護之權益，因認被告乙
    ○○亦涉犯水利法第七十八條第一項第一、三款而依同法第九十二條第一項中段
    之罪等語。本件公訴人認被告乙○○亦涉犯水利法第九十二條之一（起訴書誤載
    為第九十二條）第一項中段之罪，無非以被告乙○○上開竊盜犯行，及未經申請
    核准，擅自在行水區內挖取、採砂石，且被告乙○○挖掘之地點確位於高屏溪河
    川行水區域線內，有經濟部水利處第七河川局八十九年二月十五日（八九）水利
    七管字第○八九○二○○四三九號函附卷可考，為其論罪依據。惟按水利法第九
    十二條之一第一項首段已明定主管機關可處行政罰鍰，而事實上如有未經主管機
    關許可或違反主管機關所發有關水利管理之命令者，又必定侵害主管機關管理之
    權益，如亦須依該條文中段規定，認有損害他人權益，另科以刑罰，似與法文規
    定本旨不符，故此「他人」一語，實應解為主管機關以外之自然人或其他私法人
    較為妥適。從而，被告乙○○雖確有未經申請核准，擅自在行水區內挖掘砂石之
    行為，惟尚與水利法第九十二條之一中段之構成要件有間，是本應為無罪之諭知
    ，惟公訴意旨既認此部分與前開論罪科刑部分屬想像競合犯關係，故不另為無罪
    之諭知，附此敘明。
貳、無罪部分：
一、公訴意旨略以：被告丙○○於八十九年一月九日下午駕駛其所有挖土機（三菱Ｍ
    Ｓ１２０型、機號ＰＶＤ─７００、１２─３８０４４Ｘ），與被告乙○○，基
    於共同為自己或第三人不法所有之意圖，未經申請許可，違反水利法禁止之規定
    ，擅自在高雄縣大寮鄉高屏溪、萬大橋下游一百五十公尺處，河川行水區挖掘出
    長約二十公尺、寬約三公尺、深約一公尺之坑洞。盜取砂石、土方約六十立方公
    尺。因而造成河川行水區內之國土損害，致妨礙主管機關對於河川之管理及保護
    之權益。因認被告丙○○亦涉犯刑法第三百二十條第一項竊盜罪、及水利法第七
    十八條第一項第一、三款而依同法第九十二條第一項中段之罪等語。
二、按犯罪事實應依證據認定之，無證據不得推定其犯罪事實；復不能證明被告犯罪
    或其行為不罰者，應諭知無罪之判決，刑事訴訟法第一百五十四條、第三百零一
    條第一項分別定有明文。又認定不利於被告之事實，須依積極證據，苟積極證據
    不足為不利於被告事實之認定時，即應為有利於被告之認定，更不必有何有利之
    證據，最高法院三十年上字第八一六號著有判例可資參照。本件公訴意旨認被告
    丙○○涉犯刑法第三百二十條第一項及水利法第九十二條之一（起訴書誤載為第
    九十二條）第一項中段之罪，無非以經濟部水利處第七河川局取締違反水利法現
    場會勘紀錄表、現場照片，及被告丙○○未經申請核准，擅自在行水區內挖取、
    採砂石，因而造成河川行水區內之國土損害，並妨礙經濟部水利處第七河川局對
    於河川之管理及保護之權益為其論罪依據。訊據被告丙○○堅決否認有上揭犯行
    ，辯稱：伊受僱於利銓公司，他們指定該處命伊挖掘，並不知所挖之砂土做何使
    用，亦不知該處為公有地等語。
三、經查：
  (一)被告丙○○係受僱於利銓公司，依被告乙○○之指示，於上開時、地挖掘高屏溪
    河床砂石之事實，業據被告丙○○及同案被告乙○○供述在卷，惟被告丙○○僅
    將挖掘出之砂石置放在坑洞旁，有現場照片二張可查，且據上述證人即現場查獲
    之員警甲○○之證詞，現場並無卡車將挖掘之砂石運往他處。職是，被告丙○○
    雖依被告乙○○之指示，在上開時、地挖掘砂石，然被告丙○○所挖掘之砂石僅
    係置放於坑洞旁，而查獲現場亦無卡車將挖掘之砂石運出之情形，且亦無證據證
    明被告丙○○確知悉所挖掘之土方，為被告乙○○竊取作為堤防填高工程之用土
    ，從而，被告丙○○辯稱：係受僱於利銓公司，命伊於該處挖掘，並不知所挖之
    砂土做何使用等語，尚與常情相符，堪為採信，是被告丙○○顯無與被告乙○○
    基於共同意圖為第三人不法所有之犯意聯絡，而竊取該挖掘之土方。準此，被告
    丙○○所為與刑法第三百二十條第一項竊盜罪之構成要件尚屬有間。
  (二)又公訴人雖認被告丙○○所為造成河川行水區內之國土損害，及致妨礙主管機關
    對於河川之管理及保護之權益，惟如上所述，水利法第九十二條之一第一項中段
    所謂之「他人」，應係主管機關以外之自然人或其他私法人。職是，被告丙○○
    雖有於上開時、地挖掘砂石之行為，惟核被告所為，既無因而損害他人之權益，
    與水利法第九十二條之一中段之構成要件尚屬有間。
  (三)綜據上述，本件被告丙○○或不能證明其犯罪，或其行為為法律所不處罰者，此
    外，復查無其他積極證據足資證明被告丙○○確有公訴人所指之犯行，揆諸首揭
    說明，依法應諭知無罪之判決。
據上論結，應依刑事訴訟法第二百九十九條第一項前段、第三百零一條第一項，刑法
第三百二十條第一項、第七十四條第一款、罰金罰鍰提高標準條例第一條前段，判決
如主文。
本案經檢察官吳傑人到庭執行職務。
中      華      民      國      八十九    年      七    月      十四    日
                                  臺灣高雄地方法院刑事第六庭
                                      審判長法  官  莊崑山
                                            法  官  洪碩垣
                                            法  官  洪榮家
右正本證明與原本無異。
如不服本判決，應於判決送達後十日內，向本院提出上訴狀。
                                            書記官  黃中旗
中      華      民      國      八十九    年      七    月      十四    日
附錄本案論罪科刑法條全文：
刑法第三百二十條第一項：
  意圖為自己或第三人不法之所有，而竊取他人之動產者，為竊盜罪，處五年以下有
  期徒刑、拘役或五百元以下罰金。


司法院資訊處製作；財團法人民間司法改革基金會備份。
